【裁判字號】    96,重訴,336
【裁判日期】    970627
【裁判案由】    確認抵押債權不存在等
【裁判全文】
臺灣士林地方法院民事判決             96年度重訴字第336號
原      告  新林科技電子股份有限公司
法定代理人  戊○○
訴訟代理人  廖忠信律師
            丙○○
被      告  甲○○○
            乙○○
共      同
訴訟代理人  劉立鳳律師
複 代理 人  劉樹志律師
上列當事人間確認抵押債權不存在等事件，本院於民國97年5 月
30日言詞辯論終結，判決如下：
    主  文
原告之訴駁回。
訴訟費用新臺幣壹拾柒萬零玖佰參拾元由原告負擔。
    事實及理由
壹、程序方面：
    按確認之訴非原告有即受確認判決之法律上利益者，不得提
    起，民事訴訟法第247 條第1 項前段定有明文。而所謂即受
    確認判決之法律上利益，係指因法律關係之存否不明確，致
    原告在私法上之地位有受侵害之危險，而此項危險得以對於
    被告之確認判決除去之者而言，故確認法律關係成立或不成
    立之訴，苟具備前開要件，即得謂有即受確認判決之法律上
    利益，縱其所求確認者為他人間之法律關係，亦非不得提起
    ，此有最高法院42年臺上字第1031號判例意旨可資參照。查
    本件原告主張其所有土地經被告甲○○○設定抵押權予被告
    乙○○，而該抵押權所擔保之本票債權不存在，惟為被告等
    所否認，是兩造就該抵押權所擔保之本票債權是否存在確有
    爭執，並致原告在法律上之地位有不安之狀態存在，且此種
    不安之狀態，既能以確認判決將之除去，而排除原告所有土
    地遭拍賣之危險，揆諸前揭規定及說明，應認原告訴請確認
    被告間上開抵押權所擔保之本票債權不存在，有即受確認判
    決之法律上利益，合先敘明。
貳、實體方面：
  一、原告起訴主張：
    (一)訴外人林厚德於民國93年9 月7 日，為清償對原告之借款
      ，向原告表示願將買受自被告甲○○○坐落臺北市○○區
      ○○段五小段0312、0324地號等2 筆土地（下稱「系爭土
      地」）轉賣與原告，並出示系爭土地之所有權狀、地籍圖
      、土地分區使用證明書及被告甲○○○於該日自行申請列
      印之系爭土地電子謄本等相關資料，以保證產權清楚。原
      告檢視上開資料確認無誤後，於94年1 月28日與林厚德簽
      立系爭土地之不動產買賣契約書，並依系爭契約第3 條全
      權委託雙方指定之登記代理人即永然地政事務所於94年2
      月3 日辦理所有權移轉登記完竣，原告旋於翌日即94年2
      月4 日給付全部買賣價金。嗣被告甲○○○竟於94年4 月
      20日存證信函催告林厚德之全體繼承人於函到1 個月內給
      付買賣價金新臺幣（下同）6,000 萬元，逾期將解除契約
      並請求原告返還土地。然林厚德既已將系爭土地轉賣原告
      ，並已完成所有權移轉登記，縱被告甲○○○以林厚德未
      給付買賣價金為由，解除其與林厚德間之買賣契約，亦不
      得逕以土地所有權人之地位，請求原告回復原狀並將系爭
      土地返還登記甚明。
    (二)詎料，被告甲○○○竟於94年1 月13日，以系爭土地為被
      告乙○○設定本金最高限額1,800 萬元之抵押權（下稱「
      系爭抵押權」），而被告乙○○竟更於94年8 月12日，以
      系爭土地抵押權人地位，主張其與被告甲○○○間存有消
      費借貸關係，並持有被告甲○○○先後於93年5 月25日、
      同年8 月6 日、10月26日所簽發，未載到期日，票面金額
      分別為1,050 萬元、100 萬元、650 萬元等共計1,800 萬
      元之本票3 張未獲清償，向鈞院聲請拍賣系爭土地，經鈞
      院以94年度拍字第607 號裁定准予拍賣在案。查依被告甲
      ○○○與林厚德於94年1 月12日簽立之不動產賣賣契約書
      第2 條備註載明：「雙方同意於本件產權過戶前，賣方先
      行設定第2 順位1,800 萬元整之抵押權設定登記，待買方
      第1 次款3,600 萬元整支付同時塗銷本件標的之所有他項
      權利登記」等語，及被告2 人於翌日旋即辦理系爭抵押權
      登記，足徵系爭抵押權設定之用意在擔保林厚德依約給付
      買賣價金，顯係基於通謀意思表示而為之，被告2 人間實
      不存在上開本票所擔保之消費借貸債權。被告乙○○竟持
      之向鈞院聲請拍賣原告所有系爭土地，原告自有即受確認
      判決之法律上利益，爰依法提起本訴，請求確認系爭抵押
      權及所擔保之債權均不存在，並本於民法第767 條之規定
      ，請求被告乙○○塗銷系爭抵押權登記等語。並聲明：(一)
      確認被告甲○○○就原告所有系爭土地於94年1 月13日設
      定予被告乙○○之系爭抵押權及所擔保之債權均不存在。
      (二)被告乙○○應將原告所有系爭土地於94年1 月13日經臺
      北市士林地政事務所以北投字第007630號所為系爭抵押權
      登記予以塗銷。(三)鈞院96年度執字第7741號拍賣抵押物強
      制執行事件中，被告乙○○對原告所有系爭土地所為之強
      制執行程序應予撤銷。
  二、被告等抗辯略以：
    (一)被告甲○○○於93年5 月25日起至同年10月27日止，陸續
      向被告乙○○借款1,800 萬元（詳如附表1 ，下稱「系爭
      借款」），被告甲○○○並簽發如附表2 所示，票面金額
      共計1,800 萬元之本票3 張予被告乙○○。而在被告甲○
      ○○與林厚德洽談系爭土地買賣期間，被告甲○○○即向
      被告乙○○表示，倘系爭土地得順利出售，即可返還系爭
      借款。然因林厚德未能即時交付買賣價金，故被告甲○○
      ○與林厚德於94年1 月12日簽訂不動產買賣契約書時，始
      於第2 條第2 項附註約定設定系爭抵押權，一則擔保林厚
      德依約給付買賣價金，一則確保被告甲○○○會將買賣所
      得價金中之1,800 萬元返還被告乙○○。
    (二)詎料系爭土地過戶後，林厚德未依約給付第1 期買賣價金
      3,600 萬元及尾款2,400 萬元，後更傳出其已在香港死亡
      之消息。而被告甲○○○於94年4 月20日以存證信函催告
      林厚德之繼承人後，亦無人表示欲履行契約。故在被告甲
      ○○○未能獲取分文買賣價金以返還其對被告乙○○之借
      款情況下，被告乙○○以真正借款債權人及真正抵押權人
      之地位，聲請拍賣系爭土地，自為法之所許等語。並聲明
      ：原告之訴駁回。
  三、兩造不爭執之事實：
    (一)被告甲○○○與林厚德於94年1 月12日就系爭土地訂定不
      動產買賣契約書，於第2 條備註約定：「雙方同意於本件
      產權過戶前，賣方（按：即被告甲○○○）先行設定第2
      順位1,800 萬元整之抵押權設定登記，待買方（按：即林
      厚德）第1 次款3,600 萬元整支付同時塗銷本件標的之所
      有他項權利登記。」，並於第5 條約定移轉登記名義人由
      林厚德指定。
    (二)原告與林厚德另於94年1 月28日就系爭土地訂定不動產買
      賣契約書。
    (三)被告甲○○○於94年1 月13日以系爭土地為被告乙○○設
      定本金最高限額1,800 萬元之抵押權，再於94年2 月3 日
      將系爭土地移轉登記予林厚德指定之第三人即原告。
    (四)被告乙○○於94年8 月12日，以系爭土地抵押權人地位，
      持被告甲○○○所簽發如附表2 之本票3 張，向本院聲請
      聲請拍賣系爭土地，經本院以94年度拍字第607 號裁定准
      許。
    上揭事實，分別有被告甲○○○與林厚德間及林厚德與原告
    間之不動產買賣契約書、臺灣士林地政事務所94年北投字第
    763 號、第2692號土地登記申請書、附表2 所示本票3 張、
    本院94年度拍字第607 號裁定影本附卷可稽（見本院卷第23
    頁至第27頁、第37頁至第38頁、第68頁、第86頁至第109 頁
    ），復為兩造所不爭執，應堪信為真實。
  四、本件經兩造協議後簡化爭點為：被告甲○○○與被告乙○
      ○間就系爭土地所為之系爭抵押權設定登記是否有通謀虛
      偽之意思表示？渠等間1,800 萬元本票債權債務關係是否
      存在？（見本院卷第195 頁、第171 頁）茲論述如下：
    (一)被告甲○○○與被告乙○○間就系爭土地所為之系爭抵押
      權設定登記是否有通謀虛偽之意思表示？
      1.按「第三人主張表意人與相對人通謀而為虛偽意思表示
        者，該第三人應負舉證責任。」，此有最高法院48年臺
        上字第29號判例意旨可資參照。本件原告主張被告2 人
        間系爭抵押權之設定登記為通謀虛偽意思表示，既遭被
        告等否認，依上開說明，自應由原告就其所主張負舉證
        之責。次按「一般抵押權與最高限額抵押權之性質不同
        ，前者必須先有債權存在，而後始得為擔保該債權而設
        定抵押權；後者則係為擔保現在已發生或將來可能發生
        之債權，提供不動產以為擔保；至設定抵押權時，所擔
        保之債權是否存在，則非所問。」亦有最高法院90年度
        臺上字第1022號判決意旨可參。本件系爭抵押權係本金
        最高限額抵押權，為兩造所不爭，並有土地登記申請書
        影本附卷可佐（見本院卷第87頁至第90頁），則依上所
        述，其所擔保之債權包括設定當時已發生及將來可能發
        生之債權，核先敘明。
      2.查被告等主張渠等間曾有如附表1 所示之借貸關係，業
        據其提出被告等設於第一銀行大直簡易型分行帳戶之帳
        戶交易明細表、存款憑條、取款憑條，及被告甲○○○
        所簽發如附表2 所示之本票3 張（見本院卷第64頁至第
        68頁、第112 頁至第129 頁）為證，並為原告所不爭執
        （見本院卷第136 頁言詞辯論筆錄），應堪信為真實。
      3.證人丁○○雖到庭結證稱被告甲○○○與林厚德間之不
        動產買賣契約書第2 條備註之約定係用以擔保林厚德給
        付買賣價金（見本院卷第197 頁），然被告等則辯以設
        定系爭抵押權除擔保林厚德之付款外，同時係為確保被
        告甲○○○將買賣所得價金返還被告乙○○等語。而被
        告間確有系爭借款債權存在業如上述，是縱認渠等設定
        系爭抵押權確有同時用以擔保林厚德付款之目的，渠等
        以系爭抵押權為已發生之系爭借款提供擔保，自非法所
        不許。原告徒以系爭借款之發生早於系爭抵押權之設定
        ，與常情有違等語，遽謂系爭抵押權之設定為通謀虛偽
        意思表示，尚乏其據，不足採信。
    (二)被告間1,800 萬元本票債權債務關係是否存在？
      1.按被告間確有如附表1 所示之系爭借款，被告甲○○○
        並因此簽立如附表2 所示之本票3 張共計1,800 萬元予
        被告乙○○已如上述，則本院所應審究者，厥為被告間
        1,800 萬元本票債權債務關係是否已因清償而消滅。
      2.查被告間除1,800 萬元本票債權債務關係外，尚有如附
        表3 所示，不在系爭抵押權擔保範圍內之多筆借貸關係
        ，經結算後，除系爭借款外，被告甲○○○尚積欠被告
        乙○○17,549,900元，此有被告等第一銀行大直簡易分
        行帳戶之交易明細表在卷可稽（見本院卷第142 頁至第
        168 頁），復為原告所不爭執，應堪採信。是被告間1,
        800 萬元本票債權債務關係，顯尚未因清償而消滅。
      3.至原告雖於本院最後言詞辯論期日具狀質疑附表3 中93
        年3 月24日該筆20,496,730元之資金流向原因，主張被
        告乙○○前為其所任職之柏鴻土地開發建設股份有限公
        司（下稱「柏鴻公司」）出名投標法拍屋，得標價金則
        由被告甲○○○即柏鴻公司董事長繳納，93年3 月24日
        該筆資金流向係乙○○以該法拍屋向銀行辦理抵押貸款
        後償還被告甲○○○之代墊款云云，並聲請調查證據，
        惟柏鴻公司係於94年5 月4 日始核准設立，此有原告所
        提柏鴻公司基本資料查詢表1 紙附卷可憑（見本院卷第
        216 頁），是原告上揭主張，已有矛盾；況本院業於97
        年5 月7 日言詞辯論期日，諭示兩造如有其他主張或舉
        證，應於14日內具狀提出，有該日言詞辯論筆錄在卷可
        稽（見本院卷第201 頁），而原告於97年5 月8 日即已
        取得該法拍屋之建物登記謄本（見本院卷第215 頁），
        竟遲至97年5 月30日最後言詞辯論期日始具狀為上揭主
        張，有礙本件訴訟之終結。原告復未釋明有何無法於限
        期內提出該新攻擊方法之客觀事由，因認原告逾時提出
        ，有重大過失，應由其承擔此一失權效果，爰依民事訴
        訟法第196 條第2 項之規定，駁回原告調查證據之聲請
        。
    (三)綜上所述，可認被告等已舉證證明系爭抵押權所擔保之1,
      800 萬元本票債權債務關係確實存在，且迄未清償，原告
      主張被告等就系爭抵押權之設定係通謀虛偽意思表示，及
      系爭抵押權所擔保之1,800 萬元本票債權債務關係不存在
      云云，不惟對有利於己之事實未能舉證，且所稱均與事理
      顯然不符，自難憑信。
  五、綜上所述，原告訴請確認被告間就系爭土地設定之系爭抵
      押權及所擔保之債權不存在，及依民法第767 條規定，請
      求被告乙○○塗銷系爭抵押權登記，並請求撤銷本院96年
      度執字第7741號拍賣抵押物強制執行事件中，被告乙○○
      對原告所有系爭土地所為之強制執行，均無理由，應予駁
      回。
  六、末按，法院為終局判決時，應依職權為訴訟費用之裁判，
      民事訴訟法第87條第1 項定有明文。查本件原告之訴為無
      理由，則訴訟費用170,930 元（裁判費170,400 元、證人
      旅費530 元），應由原告負擔。
  七、本件事證已臻明確，兩造其餘主張、陳述及所提之證據，
      經審酌均與判決結果不生影響，爰不一一論列，附此敘明
      。
據上論結，原告之訴為無理由，依民事訴訟法第78條、第87條第
1 項，判決如主文。
中    華    民    國    97    年    6     月    27    日
                  民事第一庭  法  官  陳麗芬
以上正本證明與原本無異。
如對本判決上訴，應於判決送達後20日內向本院提出上訴狀。
中    華    民    國    97    年    7     月     3    日
                              書記官  林宗勳
附表1 甲○○○向乙○○借款明細表
┌──────┬──────┬────────────┐
│    日期    │    借款    │備註                    │
├──────┼──────┼────────────┤
│93年5 月25日│5,000,000 元│甲○○○簽發附表2 編號1 │
├──────┼──────┤之本票予乙○○          │
│93年5 月27日│3,000,000 元│                        │
├──────┼──────┤                        │
│93年5 月31日│2,500,000 元│                        │
├──────┼──────┼────────────┤
│93年8 月6 日│1,000,000 元│甲○○○簽發附表2 編號2 │
│            │            │之本票予乙○○          │
├──────┼──────┼────────────┤
│93年10月26日│2,000,000 元│甲○○○簽發附表2 編號3 │
├──────┼──────┤之本票予乙○○          │
│93年10月27日│2,000,000 元│                        │
├──────┼──────┤                        │
│93年10月27日│2,000,000 元│                        │
├──────┼──────┤                        │
│93年10月27日│  500,000 元│                        │
└──────┴──────┴────────────┘
附表2 甲○○○簽發予乙○○之本票明細
┌──┬────┬──────┬───┬─────┬───┬────┐
│編號│發票人  │發票日      │到期日│金額      │受款人│本票號碼│
├──┼────┼──────┼───┼─────┼───┼────┤
│ 1  │甲○○○│93年5 月25日│未記載│1,050 萬元│乙○○│0000000 │
├──┼────┼──────┼───┼─────┼───┼────┤
│ 2  │甲○○○│93年8 月6 日│未記載│100 萬元  │乙○○│575347  │
├──┼────┼──────┼───┼─────┼───┼────┤
│ 3  │甲○○○│93年10月26日│未記載│650 萬元  │乙○○│575350  │
└──┴────┴──────┴───┴─────┴───┴────┘
附表3 甲○○○與乙○○其他借貸關係
┌──────┬───────┬────────┬──────┐
│日期        │乙○○貸與金額│甲○○○清償金額│借款餘額    │
├──────┼───────┼────────┼──────┤
│93年3 月24日│  20,496,730元│                │20,496,730元│
├──────┼───────┼────────┼──────┤
│93年5 月11日│     506,100元│                │21,002,830元│
├──────┼───────┼────────┼──────┤
│93年5 月18日│              │         5,000元│20,997,830元│
├──────┼───────┼────────┼──────┤
│93年5 月24日│              │    10,332,430元│10,665,400元│
├──────┼───────┼────────┼──────┤
│93年5 月31日│              │       100,000元│10,565,400元│
├──────┼───────┼────────┼──────┤
│93年6 月2 日│     500,000元│                │11,065,400元│
├──────┼───────┼────────┼──────┤
│93年6 月4 日│              │     1,000,000元│10,065,400元│
├──────┼───────┼────────┼──────┤
│93年6 月9 日│              │     2,100,000元│ 7,965,400元│
├──────┼───────┼────────┼──────┤
│93年6 月11日│              │     1,000,000元│ 6,965,400元│
├──────┼───────┼────────┼──────┤
│93年6 月23日│              │       500,000元│ 6,465,400元│
├──────┼───────┼────────┼──────┤
│93年6 月24日│              │       500,000元│ 5,965,400元│
├──────┼───────┼────────┼──────┤
│93年7 月9 日│              │     3,800,000元│ 2,165,400元│
├──────┼───────┼────────┼──────┤
│93年7 月13日│     290,000元│                │ 2,455,400元│
├──────┼───────┼────────┼──────┤
│93年7 月23日│              │       100,000元│ 2,355,400元│
├──────┼───────┼────────┼──────┤
│93年7 月27日│      50,000元│                │ 2,405,400元│
├──────┼───────┼────────┼──────┤
│93年7 月30日│      30,000元│                │ 2,435,400元│
├──────┼───────┼────────┼──────┤
│93年8 月2 日│              │       534,900元│ 1,900,500元│
├──────┼───────┼────────┼──────┤
│93年8 月2 日│              │     1,441,100元│   459,400元│
├──────┼───────┼────────┼──────┤
│93年8 月12日│     250,000元│                │   709,400元│
├──────┼───────┼────────┼──────┤
│93年9 月17日│   2,400,000元│                │ 3,109,400元│
├──────┼───────┼────────┼──────┤
│93年11月1 日│   1,400,000元│                │ 4,509,400元│
├──────┼───────┼────────┼──────┤
│93年11月4 日│     340,500元│                │ 4,849,900元│
├──────┼───────┼────────┼──────┤
│94年1 月3 日│     300,000元│                │ 5,149,900元│
├──────┼───────┼────────┼──────┤
│94年3 月15日│   1,030,000元│                │ 6,179,900元│
├──────┼───────┼────────┼──────┤
│94年4 月6 日│     100,000元│                │ 6,279,900元│
├──────┼───────┼────────┼──────┤
│94年4 月11日│   1,000,000元│                │ 7,279,900元│
├──────┼───────┼────────┼──────┤
│94年4 月11日│   2,000,000元│                │ 9,279,900元│
├──────┼───────┼────────┼──────┤
│94年4 月12日│   2,000,000元│                │11,279,900元│
├──────┼───────┼────────┼──────┤
│94年4 月12日│   1,000,000元│                │12,279,900元│
├──────┼───────┼────────┼──────┤
│94年4 月18日│   2,700,000元│                │14,979,900元│
├──────┼───────┼────────┼──────┤
│94年4 月25日│   2,700,000元│                │17,679,900元│
├──────┼───────┼────────┼──────┤
│94年5 月30日│              │       130,000元│17,549,900元│
├──────┼───────┼────────┼──────┤
│    合計    │  39,093,330元│    21,543,430元│17,549,900元│
└──────┴───────┴────────┴──────┘


司法院資訊處製作；財團法人民間司法改革基金會備份。
